ACORDAO-COMPLETO-2439126

ACÓRDÃO 12960/2020 ATA 41/2020 - SEGUNDA CÂMARA

VISTOS, relatados e discutidos estes autos de tomada de contas especial instaurada pela Empresa Brasileira de Correios e Telégrafos, em desfavor de Martim da Paz Cruz, face à constatação de dano ao erário em virtude da falta de numerário no Caixa Retaguarda da Agência de Correios (AC) de São Domingos do Maranhão/MA.
ACORDAM os ministros do Tribunal de Contas da União, reunidos em Sessão da Segunda Câmara, ante as razões expostas pelo Relator, e com fundamento nos arts. 1º, inciso I, 16, inciso II, 18 e 23, inciso II, da Lei 8.443/1992 c/c os arts. 1º, inciso I, 208 e 214, inciso II, do Regimento Interno, em:
9.1. nos termos do art. 12, § 3º, da Lei 8.443/1992, considerar revel o responsável, Sr. Martim da Paz Cruz;
9.2. julgar regulares com ressalva as contas do Sr. Martim da Paz Cruz, dando-lhe quitação; 
9.3. enviar cópia deste Acórdão à Empresa Brasileira de Correios e Telégrafos, para a providência prevista no art. 16, da IN-TCU 71/2012, e ao responsável, para ciência, informando-lhes que o inteiro teor da deliberação está disponível para a consulta no endereço www.tcu.gov.br/acordaos; e
9.4. informar a unidade técnica quanto à necessidade de promoção de ajuste na informação de unidade jurisdicionada cadastrada para o presente processo no sistema informatizado;

Tomada de contas especial em razão de desfalque, alcance, desvio ou desaparecimento de dinheiro, bens ou valores evidenciados pelo descumprimento de normas internas que facilitaram a ação delituosa de roubo por parte de terceiros ocorrido no caixa da Agência de Correios.

Segunda Câmara

Empresa Brasileira de Correios e Telégrafos - ECT; Ministério da Ciência, Tecnologia, Inovações e Comunicações (extinto).

3. Responsável: Martim da Paz Cruz (XXX.507.583-XX).

13.1. Ministros presentes: Ana Arraes (Presidente), Augusto Nardes, Aroldo Cedraz e Raimundo Carreiro (Relator).
13.2. Ministros-Substitutos presentes: Marcos Bemquerer Costa e André Luís de Carvalho.

ACORDAO-COMPLETO-2491394

Acórdão 18956/2021 - Segunda Câmara

RAIMUNDO CARREIRO

Adoto como Relatório a instrução lançada no âmbito da Secretaria de Controle Externo de Tomada de Contas Especial - SecexTCE (peça 19) , a qual obteve a concordância do diretor e do secretário da unidade (peças 20 e 21) e do Ministério Público junto ao TCU (peça 22) , verbis:
INTRODUÇÃO
	Cuidam os autos de tomada de contas especial instaurada pela Empresa Brasileira de Correios e Telégrafos (ECT) , em desfavor de Martim da Paz Cruz (CPF XXX.507.583-XX) , em razão de desfalque, alcance, desvio ou desaparecimento de dinheiro, bens ou valores evidenciados pelo descumprimento de normas internas que facilitaram a ação delituosa de roubo por parte de terceiros ocorrido no caixa da Agência de Correios (AC) de São Domingos do Maranhão/MA.
HISTÓRICO
2.	Em 4/78/2018, com fundamento na IN/TCU 71/2012, alterada pela IN/TCU 76/2016 e DN/TCU 155/2016, o Presidente da Empresa Brasileira de Correios e Telégrafos instaurou a presente tomada de contas especial (peça 4, p. 6-7) . 
3.	O fundamento para a instauração da Tomada de Contas Especial, conforme consignado na matriz de responsabilização elaborada pelo tomador de contas (peça 4, p. 128) , foi ter o responsável facilitado a subtração de numerário mediante roubo em razão do descumprimento de normas de segurança interna.
4.	O responsável arrolado na fase interna foi devidamente comunicado e, diante da ausência de justificativas suficientes em suas alegações de defesa (peça 4, p. 106-112, e peça 5, p. 2-8) para elidir a irregularidade e da não devolução dos recursos, instaurou-se a tomada de contas especial.
5.	No relatório (peça 4, p. 150-155) , o tomador de contas concluiu que o prejuízo importaria no valor original de R$ 105.736,75, imputando-se a responsabilidade ao Sr. Martim da Paz Cruz, Gerente da Agência de Correios São Domingos do Maranhão/MA, na condição de gestor dos recursos. 
6.		Em 30/4/2019, a Controladoria-Geral da União emitiu o relatório de auditoria (peça 3, p. 3-6) , em concordância com o relatório do tomador de contas. O certificado de auditoria e o parecer do dirigente do órgão de controle interno concluíram pela irregularidade das presentes contas (peça 3, p. 8-10) .
7.	Em 23/5/2019, o ministro responsável pela área atestou haver tomado conhecimento das conclusões contidas no relatório e certificado de auditoria, bem como do parecer conclusivo do dirigente do órgão de controle interno, manifestando-se pela irregularidade das contas, e determinou o encaminhamento do processo ao Tribunal de Contas da União (peça 6) .
8.	Já no âmbito deste Tribunal, houve o exame dos elementos presentes nos autos e conclusão pela necessidade de citação do responsável (peças 12-13) , autorizada em 22/4/2020 (peça 14) nos seguintes termos:
Irregularidade: descumprimento de normas internas que facilitaram a ação delituosa de roubo por parte de terceiros ocorrido na Agência de Correios (AC) de São Domingos do Maranhão/MA.
	Evidências da irregularidade: documento técnico presente na peça 5, p. 13-21.
	Normas infringidas: Manual de Segurança e Administração de Edifícios MANSAE, Módulo 4, Capítulo 3, item 2, subitem 2.1.4 e item 3, subitem 3.2.4.1.1; Manual de Organização MANORG, Módulo 16, Capítulo 17, item 4, subitem 4.1.2, alíneas "c", "f" e "l"; subitem 4.1.4, alíneas "b" e "d" e subitem 4.3.1, alíneas "g" e "n"; Manual de Pessoal MANPES, Módulo 46, Capítulo 2, item 2, subitem 2.1, alíneas "b", "e", "f", "w", "bb", "ee" e "ff"; item 3, subitem 3.1, alíneas "x" e "y".
Responsável: Martim da Paz Cruz (CPF XXX.507.583-XX) 
	Débito/Crédito
	Data de ocorrência
	Valor histórico (R$) 

	D
	21/2/2014
	105.736,75

	C 
	31/12/2017
	600,00

	C
	31/1/2018
	600,00

	C
	28/2/2018
	600,00

	C
	31/3/2018
	600,00

	C
	30/4/2018
	600,00

	C
	31/5/2018
	600,00

		Cofre credor: Empresa Brasileira de Correios e Telégrafos.
	Conduta: descumprir normas internas da empresa, facilitando a ação delituosa de assaltantes no roubo ocorrido na Agência de Correios (AC) de São Domingos do Maranhão/MA.
	Nexo de causalidade: a abertura da AC de São Domingos do Maranhão/MA após o término do expediente para atendimento de supostos clientes facilitou a ocorrência de assalto, resultando na subtração de valores dos cofres da agência.
	Culpabilidade: Não há excludentes de ilicitude, de culpabilidade e de punibilidade. É razoável supor que o responsável tinha consciência da ilicitude de sua conduta. Era exigível conduta diversa da praticada.
9.	A devida comunicação processual (peça 16) foi encaminhada ao responsável e entregue no endereço constante da base de dados da Receita Federal do Brasil (peça 15) , em 19/5/2020 (peça 17) .
10.	Conforme Despacho de Conclusão das Comunicações Processuais (peça 18) , verifica-se que as providências inerentes às comunicações processuais foram concluídas.
11.	Transcorrido o prazo regimental, o responsável permaneceu silente, devendo ser considerado revel, nos termos do art. 12, § 3º, da Lei 8.443/1992.
ANÁLISE DOS PRESSUPOSTOS DE PROCEDIBILIDADE DA IN/TCU 71/2012
Apreciação do Prejuízo ao Contraditório e Ampla Defesa
12.	Verifica-se que não houve o transcurso de mais de dez anos desde o fato gerador sem que tenha havido a notificação do responsável pela autoridade administrativa federal competente (art. 6º, inciso II, c/c art. 19 da IN/TCU 71/2012, modificada pela IN/TCU 76/2016) , uma vez que o fato gerador da irregularidade sancionada ocorreu em 21/2/2014, e o Sr. Martim da Paz Cruz foi notificado sobre a irregularidade pela autoridade administrativa competente em 28/11/2017, conforme a notificação para pagamento de débito (peça 5, p. 37) .
Valor de Constituição da TCE 	
13.	Verifica-se, ainda, que o valor atualizado do débito apurado (sem juros) em 1/1/2017 é superior ao limite mínimo de R$ 100.000,00, na forma estabelecida conforme os arts. 6º, inciso I, e 19 da IN/TCU 71/2012, modificada pela IN/TCU 76/2016.
OUTROS DÉBITOS NOSSISTEMAS DO TCU COM OS MESMOS RESPONSÁVEIS
14.	Informa-se que não foi encontrado débito imputável ao responsável em outros processos no Tribunal.
15.	A tomada de contas especial está, assim, devidamente constituída e em condição de ser instruída.
EXAME TÉCNICO			
Validade das notificações
16.	Preliminarmente, cumpre tecer breves considerações sobre a forma como são realizadas as comunicações processuais no TCU. A esse respeito, destacam-se o art. 179, do Regimento Interno do TCU (Resolução 155, de 4/12/2002) e o art. 4º, inciso III, § 1º, da Resolução TCU 170, de 30 de junho de 2004, in verbis:
Art. 179. A citação, a audiência ou a notificação, bem como a comunicação de diligência, farse-ão:
I - mediante ciência da parte, efetivada por servidor designado, por meio eletrônico, fac-símile, telegrama ou qualquer outra forma, desde que fique confirmada inequivocamente a entrega da comunicação ao destinatário;
II - mediante carta registrada, com aviso de recebimento que comprove a entrega no endereço do destinatário;
III - por edital publicado no Diário Oficial da União, quando o seu destinatário não for localizado
 (...) 
Art. 3º As comunicações serão dirigidas ao responsável, ou ao interessado, ou ao dirigente de órgão ou entidade, ou ao representante legal ou ao procurador constituído nos autos, com poderes expressos no mandato para esse fim, por meio de:
I - correio eletrônico, fac-símile ou telegrama;
II - servidor designado;
III - carta registrada, com aviso de recebimento;
IV - edital publicado no Diário Oficial da União, quando o seu destinatário não for localizado, nas hipóteses em que seja necessário o exercício de defesa.
Art. 4º. Consideram-se entregues as comunicações:
I - efetivadas conforme disposto nos incisos I e II do artigo anterior, mediante confirmação da ciência do destinatário;
II - realizadas na forma prevista no inciso III do artigo anterior, com o retorno do aviso de recebimento, entregue comprovadamente no endereço do destinatário;
III - na data de publicação do edital no Diário Oficial da União, quando realizadas na forma prevista no inciso IV do artigo anterior.
§ 1º O endereço do destinatário deverá ser previamente confirmado mediante consulta aos sistemas disponíveis ao Tribunal ou a outros meios de informação, a qual deverá ser juntada ao respectivo processo.
 (...) 
17.	Bem se vê, portanto, que a validade da citação via postal não depende de que o aviso de recebimento seja assinado pelo próprio destinatário da comunicação, o que dispensa, no caso em tela, a entrega do AR em "mãos próprias". A exigência da norma é no sentido de o Tribunal verificar se a correspondência foi entregue no endereço correto, residindo aqui a necessidade de certeza inequívoca. 
18.	Não é outra a orientação da jurisprudência do TCU, conforme se verifica dos julgados a seguir transcritos:
São válidas as comunicações processuais entregues, mediante carta registrada, no endereço correto do responsável, não havendo necessidade de que o recebimento seja feito por ele próprio (Acórdão 3648/2013-TCU-Segunda Câmara, Relator Ministro José Jorge) ;
É prescindível a entrega pessoal das comunicações pelo TCU, razão pela qual não há necessidade de que o aviso de recebimento seja assinado pelo próprio destinatário. Entregandose a correspondência no endereço correto do destinatário, presume-se o recebimento da citação. (Acórdão 1019/2008-TCU-Plenário, Relator Ministro Benjamin Zymler) ;
As comunicações do TCU, inclusive as citações, deverão ser realizadas mediante Aviso de Recebimento - AR, via Empresa Brasileira de Correios e Telégrafos, bastando para sua validade que se demonstre que a correspondência foi entregue no endereço correto. (Acórdão 1526/2007-TCU-Plenário, Relator Ministro Aroldo Cedraz) .
19.	A validade do critério de comunicação processual do TCU foi referendada pelo Supremo Tribunal Federal, nos termos do julgamento do MS-AgR 25.816/DF, por meio do qual se afirmou a desnecessidade da ciência pessoal do interessado, entendendo-se suficiente a comprovação da entrega do "AR" no endereço do destinatário:
EMENTA: AGRAVO REGIMENTAL. MANDADO DE SEGURANÇA. DESNECESSIDADE DE INTIMAÇÃO PESSOAL DAS DECISÕES DO TRIBUNAL DE CONTAS DA UNIÃO. ART. 179 DO REGIMENTO INTERNO DO TCU. INTIMAÇÃO DO ATO IMPUGNADO POR CARTA REGISTRADA, INICIADO O PRAZO DO ART. 18 DA LEI nº 1.533/51 DA DATA CONSTANTE DO AVISO DE RECEBIMENTO. DECADÊNCIA RECONHECIDA. AGRAVO IMPROVIDO.
O envio de carta registrada com aviso de recebimento está expressamente enumerado entre os meios de comunicação de que dispõe o Tribunal de Contas da União para proceder às suas intimações.
O inciso II do art. 179 do Regimento Interno do TCU é claro ao exigir apenas a comprovação da entrega no endereço do destinatário, bastando o aviso de recebimento simples. 
20.	No caso vertente, conforme mencionado no item 9 desta instrução, o expediente citatório foi entregue no domicílio do Sr. Martim da Paz Cruz informado pela Receita Federal do Brasil. 
Efeitos da revelia
21.	Nos processos do TCU, a revelia não leva à presunção de que seriam verdadeiras todas as imputações levantadas contra os responsáveis, diferentemente do que ocorre no processo civil, em que a revelia do réu opera a presunção da verdade dos fatos narrados pelo autor. Dessa forma, a avaliação da responsabilidade do agente não pode prescindir da prova existente no processo ou para ele carreada.
22.	Ao não apresentar sua defesa, o responsável deixou de produzir prova da regular aplicação dos recursos sob sua responsabilidade, em afronta às normas que impõem aos gestores públicos a obrigação legal de, sempre que demandados pelos órgãos de controle, apresentar os documentos que demonstrem a correta utilização das verbas públicas, a exemplo do contido no art. 93, do DecretoLei 200/1967: "Quem quer que utilize dinheiros públicos terá de justificar seu bom e regular emprego na conformidade das leis, regulamentos e normas emanadas das autoridades administrativas competentes." 
23.	Mesmo não sendo apresentadas alegações de defesa, considerando o princípio da verdade real que rege esta Corte, procurou-se buscar, em manifestações do responsável na fase interna desta Tomada de Contas Especial, a presença de algum argumento que pudesse ser aproveitado a seu favor. 
24.	Nesse sentido, destaca-se declaração do responsável (peça 4, p. 135-136) prestada aos apuradores informando a dinâmica da ação delituosa ocorrida no dia 21/2/2014, sexta-feira, por volta das 17h20', quando, após a saída dos demais funcionários e estando acompanhado do vigilante da agência, encontrava-se ao lado duma janela, utilizada rotineiramente para entrega de objetos postais e prestação de informações, aguardando a abertura do cofre para guardar pacotes de moedas metálicas que não passavam pela boca de lobo do dito cofre. 
24.1	Nesse momento, um indivíduo do lado externo se aproximou dizendo ser destinatário de encomenda pertencente à igreja, consistente de folhetos e materiais a serem utilizados nas missas do fim de semana, apontando para um pacote presente no chão da agência.
24.2	Diante dessa narrativa e em razão do pacote indicado não passar pelas grades da janela onde se encontrava, dirigiu-se à porta da frente para realizar a entrega, ocasião em que, ao abrir a porta, foi abordado por um segundo indivíduo portando arma de fogo, que lhe informou se tratar dum assalto. 
24.3	Juntamente com o primeiro indivíduo, todos adentraram na agência, onde o vigilante também foi rendido. Mediante ameaças à sua integridade física e a do vigilante, tendo uma arma de fogo encostada em sua cabeça, foi-lhe ordenado a abertura do cofre, momento em que informou aos meliantes que o cofre já estava programado para abrir, tendo eles que aguardar o tempo final restante. Passado o tempo de retardo e estando o cofre aberto, os assaltantes subtraíram o numerário ali presente. 
24.4	Essas declarações são consentâneas às prestadas pelo mencionado vigilante (peça 5, p. 1) .
26.	Em razão disso, concluíram os apuradores que a conduta do responsável em abrir a agência AC de São Domingos do Maranhão/MA após o término do expediente para atendimento de supostos clientes facilitou a ação dos assaltantes no evento de roubo, ocorrido na AC São Domingos do Maranhão/MA, em 21/2/2014, ocasionando prejuízo aos cofres dos Correios. O julgamento administrativo concluiu pela aplicação de pena de suspensão e pela responsabilização pecuniária do empregado (peça 5, p. 13-21) .
27.	Diante dessa situação, para fins de estabelecer o necessário nexo de causalidade entre a conduta do responsável e o evento de roubo presente nos autos, deve-se perquirir acerca da exigência de conduta diversa a ser adotada com o condão de evitar o roubo ocorrido.
27.1	Como fato relevante ao deslinde da questão, anota-se que não consta dos normativos invocados quando do mencionado julgamento administrativo nenhum dispositivo que vede, de forma expressa, o atendimento ao público após o fim do expediente. Da mesma forma, em relação às normas elencadas por ocasião da citação aqui realizada.
27.2	A partir disso, chega-se à primeira conclusão: não houve o descumprimento de normativo por parte do empregado em relação à conduta tida por inquinada. Houve o descumprimento de normas em relação ao valor de R$ 17.888,60 que não estava no interior do cofre e, por desígnios outros, não foi objeto do roubo havido.
27.3	Sem embargo à essa primeira conclusão, mostra-se também revestida de razoabilidade a conduta do empregado que, na ausência de qualquer suspeita, acreditou se tratar de clientes da empresa diante de narrativa empreendida pelos meliantes e almejou cumprir com suas obrigações laborais, mesmo após 20 minutos após o fechamento da agência. 
28.	Diante dessas circunstâncias, entendemos que a conduta do responsável, por si só, não possuía o condão de ocasionar o dano sofrido pelos Correios, pois não há nenhuma evidência de facilitação dolosa ou mesmo culposa por parte do empregado para o evento delituoso do roubo. Ainda, não há comprovação de qualquer participação do responsável no ato delituoso, não comprovado seu favorecimento financeiro em flagrante enriquecimento sem causa ou locupletamento ilícito. Com efeito, o dano presente nos autos decorreu de ação delituosa de terceiros, não constando dos autos qualquer indício ou elemento que permita sequer supor a existência de eventual conluio entre o responsável e os assaltantes, notadamente qualquer notícia nessa direção advinda do Departamento de Polícia Federal, encarregado das investigações.   
29.		Nesse contexto, verifica-se que o furto praticado por terceiro foi determinante para o prejuízo sofrido pela ECT, não possuindo a conduta da responsável aptidão necessária a ocasionar o dano verificado. De outra forma, qualquer que seja a teoria de causalidade adotada, não há como se estabelecer o nexo de causalidade entre a conduta da responsável e o roubo que ocasionou o dano ao patrimônio da ECT, estando ausente, pois, pressuposto essencial para a responsabilização do então gerente da unidade (Acórdão 2420/2015-TCU-Plenário, relator Ministro Benjamim Zymler) .
Prescrição da Pretensão Punitiva
30.	Menciona-se que a pretensão punitiva do TCU, conforme Acórdão 1441/2016-TCU-Plenário, Relator: Benjamin Zymler, que uniformizou a jurisprudência acerca dessa questão, subordina-se ao prazo geral de prescrição indicado no art. 205 do Código Civil, que é de dez anos, contado da data de ocorrência da irregularidade sancionada, nos termos do art. 189 do Código Civil, sendo este prazo interrompido pelo ato que ordenar a citação, a audiência ou a oitiva do responsável.
31.	No caso em exame, a perspectiva de aplicação de penalidade ao responsável não foi alcançada pela prescrição, uma vez que a irregularidade sancionada deu-se em 21/2/2014 e o ato de ordenação da citação ocorreu em prazo inferior a dez anos, em 22/4/2020 (peça 14) .
CONCLUSÃO
32.	Em face da análise promovida na seção "exame técnico", sem olvidar a revelia do responsável, conclui-se pela ausência de nexo de causalidade entre a conduta do responsável Martim da Paz Cruz (CPF XXX.507.583-XX) e o roubo ocorrido na AC São Domingos do Maranhão/MA, que ocasionou o dano ao patrimônio da ECT. 
33.	Por conseguinte, propõe-se que suas contas sejam julgadas regulares com ressalva, expedindo-lhe quitação. Ainda, deve-se cientificar a ECT para a providência prevista no art. 16, da IN-TCU 71/2012.
 PROPOSTA DE ENCAMINHAMENTO
34.	Diante do exposto, submetem-se os autos à consideração superior, propondo:
	a) nos termos do art. 12, § 3º, da Lei 8.443/1992, considerar revel o responsável Martim da Paz Cruz (CPF XXX.507.583-XX) ;
	b) com fundamento nos arts. 1º, inciso I, 16, inciso II, 18 e 23, inciso II, da Lei 8.443/1992, c/c os arts. 1º, inciso I, 208 e 214, inciso II, do Regimento Interno, julgar regulares com ressalva as contas do Sr. Martim da Paz Cruz (CPF XXX.507.583-XX) , dando-se-lhe quitação; e
	c) 	enviar cópia do Acórdão que vier a ser proferido à Empresa Brasileira de Correios e Telégrafos, para a providência prevista no art. 16, da IN-TCU 71/2012, e ao responsável, para ciência, informando-lhes que o inteiro teor da deliberação está disponível para a consulta no endereço www.tcu.gov.br/acordaos.
	É o Relatório.

não há

Subprocurador-Geral Lucas Rocha Furtado.

TOMADA DE CONTAS ESPECIAL. CORREIOS. FALTA DE NUMERÁRIO NO CAIXA RETAGUARDA EM AGÊNCIA DOS CORREIOS. CRIME PRATICADO POR TERCEIROS ALHEIOS. REVELIA. AUSÊNCIA DE NEXO DE CAUSALIDADE ENTRE A CONDUTA DO RESPONSÁVEL E O EVENTO DANOSO. CONTAS REGULARES COM RESSALVA. QUITAÇÃO. CIÊNCIA AOS INTERESSADOS.

TOMADA DE CONTAS ESPECIAL (TCE)

Secretaria de Controle Externo de Tomada de Contas Especial (SecexTCE).

Inicialmente, registro que atuo nos presentes autos por força de sorteio, conforme termo juntado à peça 11.
2.	Em exame tomada de contas especial instaurada pela Empresa Brasileira de Correios e Telégrafos (Correios) em desfavor de Martim da Paz Cruz, face à constatação de dano ao erário em virtude da falta de numerário no Caixa Retaguarda da Agência de Correios (AC) de São Domingos do Maranhão/MA.
3.	Consta do Relatório do Tomador de Contas Especial (peça 4, p. 150-155) , que o motivo para a instauração da tomada de contas especial foi a responsabilização pecuniária imputada ao Sr. Martim da Paz Cruz pelo dano causado aos Correios no valor total de R$ 105.736,75, em razão de descumprimentos aos normativos internos da empresa (Manual de Segurança e Administração de Edifícios - MANSAE, Manual de Organização - MANORG, Manual de Pessoal - MANPES) , no desempenho de suas funções como gerente da AC São Domingos do Maranhão, os quais teriam contribuído com a ocorrência de ação delituosa, gerando prejuízos ao erário, detectada em virtude da apuração de assalto ocorrido no dia 21/2/2014.
4.	Devidamente citado (ofício à peça 16; aviso de recebimento à peça 17) , o responsável permaneceu silente no prazo concedido, não tendo apresentado suas alegações de defesa, nem efetuado o recolhimento do débito. Assim, deve ser declarada a sua revelia, dando-se prosseguimento ao processo, de acordo com o art. 12, § 3º, da Lei 8.443/1992.
5.	Em exame de mérito da matéria, a Secretaria de Controle Externo de Tomada de Contas Especial - SecexTCE (peça 19) , em observância ao princípio da verdade real, buscou levantar, em manifestações na fase interna da tomada de contas especial, a existência de elementos que pudessem ser aproveitados em favor do responsável.
6.	Analisando declarações dos envolvidos constantes dos autos, coerentes entre si, a unidade técnica apresentou a seguinte narrativa sintética da ocorrência:
24. Nesse sentido, destaca-se declaração do responsável (peça 4, p. 135-136) prestada aos apuradores informando a dinâmica da ação delituosa ocorrida no dia 21/2/2014, sexta-feira, por volta das 17h20', quando, após a saída dos demais funcionários e estando acompanhado do vigilante da agência, encontrava-se ao lado duma janela, utilizada rotineiramente para entrega de objetos postais e prestação de informações, aguardando a abertura do cofre para guardar pacotes de moedas metálicas que não passavam pela boca de lobo do dito cofre. 
24.1 Nesse momento, um indivíduo do lado externo se aproximou dizendo ser destinatário de encomenda pertencente à igreja, consistente de folhetos e materiais a serem utilizados nas missas do fim de semana, apontando para um pacote presente no chão da agência. 
24.2 Diante dessa narrativa e em razão do pacote indicado não passar pelas grades da janela onde se encontrava, dirigiu-se à porta da frente para realizar a entrega, ocasião em que, ao abrir a porta, foi abordado por um segundo indivíduo portando arma de fogo, que lhe informou se tratar dum assalto. 
24.3 Juntamente com o primeiro indivíduo, todos adentraram na agência, onde o vigilante também foi rendido. Mediante ameaças à sua integridade física e a do vigilante, tendo uma arma de fogo encostada em sua cabeça, foi-lhe ordenado a abertura do cofre, momento em que informou aos meliantes que o cofre já estava programado para abrir, tendo eles que aguardar o tempo final restante. Passado o tempo de retardo e estando o cofre aberto, os assaltantes subtraíram o numerário ali presente.
7.	Entendendo ser inexigível atitude diversa a ser adotada para evitar o roubo ocorrido, a unidade técnica concluiu que a conduta do responsável, por si só, não possuiu o condão de ocasionar o dano sofrido pelos Correios, visto não haver evidência de facilitação dolosa ou culposa por parte do empregado para o evento delituoso do roubo, inexistindo qualquer indício ou elemento que permita sequer supor a existência de eventual conluio entre o responsável e os assaltantes, notadamente qualquer notícia nessa direção advinda do Departamento de Polícia Federal, encarregado das investigações.
8.	Nesse sentido, a SecexTCE (peça 19) , com a concordância do Ministério Público junto ao TCU (peça 22) , propôs julgar regulares com ressalva as contas do Sr. Martim da Paz Cruz, dando-lhe quitação.
9.	Manifesto minha anuência aos posicionamentos da SecexTCE e do MPTCU, cujos fundamentos adoto como razões de decidir.
10.	Em consonância com os pareceres nos autos, observo que os elementos constantes dos autos indicam que as circunstâncias em que se deu o dano aos cofres da empresa (assalto à mão armada) , sem evidências de facilitação dolosa ou culposa do empregado, confirmam a ocorrência de coação moral e física irresistível, afastando a reprovabilidade da conduta e a culpabilidade do agente. Em situação análoga anterior, já me posicionei por considerar ser de extremo rigor apenar o gestor em tais condições (Acórdão 1075/2020-TCU-Segunda Câmara) .
11.	Ademais, verifico que a falha determinante na conduta do responsável, apontada pelos Correios, teria sido abrir a agência após o término do expediente, o que teria facilitado a ação dos assaltantes. No entanto, não se verificou a existência de qualquer dispositivo nos normativos invocados que expressamente vede o atendimento ao público após o fim do expediente.
12.	A propósito, o único descumprimento efetivo das normas, caracterizado pela guarda de numerário (R$ 17.888,60) fora do cofre, não resultou em prejuízo aos Correios, visto que, por desígnios diversos, não foi subtraído pelos criminosos. Apesar de constituir falha, esse fato corrobora a conclusão de que não houve conluio entre o responsável e os assaltantes.
13.	Conforme bem caracterizado pela unidade técnica, ausente o nexo de causalidade entre a conduta do Sr. Martim Cruz e o dano constatado, cabe julgar regulares com ressalvas as contas do responsável.
14.	 Do exposto, VOTO por que seja aprovado ao Acórdão que ora submeto a este Colegiado.
TCU, Sala das Sessões Ministro Luciano Brandão Alves de Souza, em 17 de novembro de 2020.
RAIMUNDO CARREIRO 
Relator